【裁判字號】    98,簡上,291
【裁判日期】    980716
【裁判案由】    詐欺
【裁判全文】
臺灣板橋地方法院刑事判決             98年度簡上字第291號
上  訴  人
即  被  告  乙○○
上列上訴人即被告因詐欺取財案件，不服本院97年度簡字第1085
9 號中華民國98年2 月11日第一審判決（聲請簡易判決處刑案號
：97年度偵緝字第2940號），提起上訴，本院管轄之第二審合議
庭判決如下：
    主  文
上訴駁回。
    事  實
一、乙○○明知依一般社會生活之通常經驗，如提供其於金融機
    構開立之帳戶予姓名年籍不詳之人使用，可能幫助不詳犯罪
    集團作為詐欺財物之用，竟仍基於幫助詐欺取財之不確定故
    意，先於民國97年5 月6 日將其申辦之中華郵政股份有限公
    司中和南勢角郵局帳戶（帳號為0000000 號，下稱系爭帳戶
    ）換簿，再變更密碼為「888888」，其後旋在不詳地點，將
    該帳戶存摺、提款卡及密碼交付（起訴書載為「以不詳代價
    出售」，應予更正，理由詳待後述）予不詳姓名年籍之成年
    人使用，縱使該帳戶存摺、提款卡及密碼被詐欺集團作為詐
    欺他人財物之工具，亦不違背其本意。嗣該帳戶存摺、提款
    卡及密碼果流入某詐欺集團手中，該集團某女性成員即意圖
    為自己不法所有之犯意，於97年5 月9 日18時19分許撥打電
    話給甲○○，佯稱：伊係拍賣網路服務人員，你之前在拍賣
    網站匯款的帳戶是錯誤的，為避免反覆扣款，要依據指示步
    驟辦理更正云云，致甲○○陷於錯誤，於同日19時43分操作
    自動櫃員機轉帳新臺幣（下同）29,982元至乙○○前揭帳戶
    內，旋即有人以自動櫃員機領款方式提領一空。嗣甲○○驚
    覺受騙，旋於同日21時報警處理，員警再依規定通報該帳戶
    為警示帳戶，因而查悉上情。
二、案經臺北縣政府警察局中和分局報請臺灣板橋地方法院檢察
    署檢察官偵查起訴。
    理  由
一、訊據被告乙○○雖矢口否認有何幫助詐欺之犯行，略辯稱：
    (一)伊97年5 月換新存摺，同時更改密碼，其後該存摺、金融
    卡放入機車，密碼紙夾在裡面，其後即遭人竊走該帳戶存摺
    、提款卡及密碼紙，伊發現存簿不見後，有用郵政電話語音
    掛失，並至高雄舊城派出所詢問，警員說有掛失就沒問題，
    伊並未出售帳戶；(二)伊97年5 月初應徵高雄榮總外包商裕潔
    股份有限公司（下稱裕潔公司）擔任病歷管理員，該公司係
    以郵局帳戶作為薪資轉帳帳戶，且伊換簿變更密碼的目的是
    要讓伊太太可以領取存入該帳戶的薪資，伊不會笨到出賣此
    帳戶云云，然查：
    (一)前揭詐欺集團成員詐騙被害人甲○○，致其受騙匯款29,9
      82元進入被告系爭帳戶，其後旋即有人以自動櫃員機領款
      方式提領一空乙節，業據證人甲○○於警詢時指述綦詳，
      並有自動櫃員機交易明細表、系爭帳戶之開戶基本資料、
      歷史交易清單（偵字卷第7 、12、13頁，本院簡上字卷第
      16頁）附卷可稽，足見系爭帳戶確已遭詐欺集團利用，作
      為行騙被害人之工具無訛。
    (二)查金融帳戶係個人理財之重要工具，稍有社會歷練、經驗
      之人，均知金融卡應與其存摺、密碼分別保存，或將密碼
      牢記於心，而不任意在任何物體上標示或載明密碼，以免
      徒增款項遭人盜領、或帳戶遭詐騙集團利用之風險。本案
      被告有於97年5 月6 日辦理系爭帳戶之換簿手續，再變更
      密碼為「888888」乙節，迭據其於偵訊及本院審理時供述
      甚詳（偵緝字卷第16頁、本院簡上字卷第46頁），並有該
      帳戶歷史交易清單（本院簡上字卷第16頁）在卷可查。此
      密碼較諸被告於偵訊時所稱的前一組密碼「00000000」來
      的簡單好記，縱認被告所稱：伊換簿變更密碼的目的是要
      讓伊太太可以領取存入該帳戶的薪資等語屬實，亦僅需於
      換簿及更換密碼當日返家後，將該帳戶存摺、提款卡交予
      太太，同時告知新密碼即可，何須另行書寫密碼紙夾於存
      摺而提高遭人盜用該帳戶之風險？其次，由被告於偵訊時
      自稱：「（為何提款卡跟簿子會不見？何時不見的？）應
      該是換發後一、兩天不見的」（偵緝卷第15頁）等語，可
      知被告係於換簿日後1 、2 天（亦即97年5 月7 日或8 日
      ）發現遭竊，如依一般社會生活經驗，銀行存摺、提款卡
      及密碼若係遭人竊取或遺失，為免遭受財物損失或帳戶遭
      人為不法之利用，衡情應會立即向金融機構掛失且報警處
      理，然其卻遲至97年5 月9 日始以語音掛失方式辦理該帳
      戶之掛失手續，且該語音掛失又恰巧係於被害人受騙款項
      遭人提領一空後所為，另所稱曾向高雄市政府警察局左營
      分局舊城派出所報案乙節復查無任何證據以供佐證（見該
      分局98年4 月1 日高市左分偵字第0980007975號函，本院
      簡上字卷第11至13頁），故所辯帳戶存摺、提款卡及密碼
      紙係遭人竊走云云是否可信，甚為可疑。再者，從詐騙集
      團之角度審酌，渠等既知利用他人之帳戶掩飾犯罪所得，
      應非愚昧之人，當知社會上一般正常之人如帳戶存摺、提
      款卡、印鑑遭竊或遺失，為防止拾得或竊得之人盜領其存
      款或作為不法使用而徒增訟累，必於發現後立即報警或向
      金融機構辦理掛失止付，在此情形下，如仍以該帳戶作為
      犯罪工具，則在渠等向他人詐騙，並誘使被害人將款項匯
      入該帳戶後，極有可能因帳戶所有人掛失止付而無法提領
      ，則渠等大費周章從事於犯罪之行為，甘冒犯罪後遭追訴
      、處罰之風險，卻只能平白無故替原帳戶所有人匯入金錢
      ，而無法得償犯罪之目的，是以犯罪集團若非確定該帳戶
      所有人不會報警或掛失止付，以確定渠等能自由使用該帳
      戶提款、轉帳，當不至於以該帳戶從事犯罪，故詐騙集團
      使用一拾得或竊得之帳戶，作為詐騙被害人匯款之工具的
      可能性幾乎微乎其微。本案被告雖有於97年5 月9 日辦理
      語音掛失續，但該語音掛失恰巧係於被害人受騙款項遭人
      提領一空後所為，兩行為係在同一天所為，倘若詐欺集團
      無法事先確認被告申請掛失的時間，則其詐騙所得就可能
      因為被告辦理掛失而無法領取，其以系爭帳戶作為詐騙被
      害人匯款之工具的可能性，幾乎微乎其微，益徵被告辯稱
      伊帳戶存摺、提款卡及密碼紙係遭人竊走云云，顯無可採
      。
    (三)被告雖另辯稱：伊97年5 月初應徵裕潔公司擔任病歷管理
      員，該公司係以郵局帳戶作為薪資轉帳帳戶，且伊換簿變
      更密碼的目的是要讓伊太太可以領取存入該帳戶的薪資，
      伊不會笨到出賣此帳戶云云，但依裕潔公司前揭回函載稱
      ：魏員因無法提供郵局帳戶，經現場管理主管同意，每月
      發給現金並千收等語（本院簡上字卷第33頁），可知該公
      司僅係原則上以郵局帳戶作為轉帳發放員工薪資之帳戶，
      如遇員工無法提供郵局帳戶之特殊情形，即可改以發放現
      金之方式為之，而非若員工無法提供郵局帳戶即不能領取
      薪資，故縱裕潔公司係以郵局帳戶作為發放員工薪資之帳
      戶，亦僅能證明此項單一事實，而無法進一步推論被告因
      此就不可能將該帳戶交予他人之事實。其次，被告雖辯稱
      ：伊換簿變更密碼的目的是要讓伊太太可以領取存入該帳
      戶的薪資云云，然被告變更後之新密碼簡單好記，衡情應
      無另將密碼書寫於紙夾在存摺之必要，且被告是否有將該
      帳戶交予其妻使用之計畫，並無任何證據可供佐證，亦與
      被告有無可能將該帳戶存摺、提款卡及密碼紙交予他人之
      事實間，欠缺必然的關連性，自難僅憑被告空言所辯，即
      遽信為真，故其前揭所辯均不足採。
    (四)按金融存款帳戶，事關存戶個人財產權益之保障，與存戶
      之印鑑章、提款卡結合，其專屬性、私密性更形提高，一
      般人亦均有應妥為保管，以防止被他人冒用之認識。縱有
      特殊情況偶有將存摺、印鑑章、提款卡交付他人之需，亦
      必深入瞭解其用途後再行提供以使用，恆係吾人日常生活
      經驗與事理。且依一般人之社會生活經驗，苟見非親非故
      之人不以自己名義申請開戶，反而以出價蒐購或其他方式
      向他人蒐集金融機構帳戶供己使用，衡情當知悉蒐集金融
      帳戶者，係將所蒐集之帳戶用於從事財產犯罪。況觀諸現
      今社會上，恐嚇取財或詐騙者蒐購人頭帳戶，持以作為恐
      嚇取財或信貸、手機簡訊詐欺之事，常有所聞，並經報章
      雜誌一再報導，出賣或出借帳戶予非親非故之人，受讓人
      係為從事財產犯罪，已屬人盡皆知之事。本案公訴人認定
      被告有「以不詳代價出售」系爭帳戶部分之事實，固無明
      確證據可供佐證，但該帳戶業遭詐欺集團利用作為行騙被
      害人之工具，且被告辯稱伊帳戶存摺、提款卡及密碼紙係
      遭人竊走云云與常理不符，理由已見前述，堪認被告至少
      有交付該帳戶存摺、提款卡及密碼紙之行為，故起訴書此
      部分之記載應予更正。次查被告行為時已滿38歲，學歷為
      專科畢業，原本擔任職業軍人，至96年3 月1 日始退伍，
      業據其供述甚詳，以其年齡、職業經驗而言，當有相當能
      力足以辨別如將其金融帳戶存摺、提款卡及密碼紙交付他
      人使用，可能遭持以從事財產犯罪，其明知此情，卻仍將
      之交予他人，其有幫助他人犯詐欺取財罪之不確定犯罪故
      意甚明。綜上所述，本件事證明確，被告犯行堪予認定，
      應依法論科。
二、按刑法上之幫助犯，係對於犯罪與正犯有共同之認識，而以
    幫助之意思，對於正犯資以助力，而未參與實施犯罪之行為
    者而言。本案詐欺集團成員使用被告系爭帳戶，對被害人甲
    ○○施以詐術所為，係犯詐欺取財罪，而被告雖僅提供帳戶
    予詐欺集團使用，而未實際參與詐騙集團成員對被害人施用
    詐術之行為，但其提供帳戶供詐欺集團使用之結果，已使詐
    欺集團得以順利取走騙得款項，對其犯罪行為之遂行顯有相
    當程度之助力，是核其所為，應係犯刑法第30條第1 項、第
    339 條第1 項之幫助詐欺取財罪，並應按同法第30條第2項
    減輕之。原審同此認定，並審酌其素行（參照卷附之臺灣高
    等法院被告前案紀錄表），提供帳戶資料供他人詐欺取財，
    助長詐騙財產犯罪之風氣，增加被害人尋求救濟之困難，並
    擾亂金融交易往來秩序，危害社會正常交易安全，兼衡其犯
    罪之動機、目的、手段，暨其犯後之態度等一切情狀，依刑
    事訴訟法第449 條第1 項前段、第3 項、第454 條第2 項，
    刑法第30條第1 項前段、第2 項、第339 條第1 項、第41條
    第1 項前段，刑法施行法第1 條之1 第1 項、第2 項前段，
    判處如有期徒刑2 月，並諭知如易科罰金之折算標準，其認
    事用法具無違誤，量刑亦屬妥適。上訴人仍執前詞指摘原判
    決有所違誤，並無可採，其上訴為無理由，應予駁回。
據上論斷，應依刑事訴訟法第455 條之1 第1 項、第3 項、第36
8 條、第373 條，判決如主文。
本案經檢察官顏妃琇到庭執行職務。
中    華    民    國    98    年    7     月    16    日
                  刑事第六庭  審判長法  官  潘翠雪
                                    法  官  王士珮
                                    法  官  楊明佳
以上正本證明與原本無異。
不得上訴。
                                    書記官  林金良
中    華    民    國    98    年    7     月    16    日


司法院資訊處製作；財團法人民間司法改革基金會備份。
